【裁判字號】    97,上易,2707
【裁判日期】    971205
【裁判案由】    妨害自由
【裁判全文】
臺灣高等法院刑事判決                97年度上易字第2707號
上  訴  人  臺灣桃園地方法院檢察署檢察官
被      告  丙○○
被      告  戊○○
上列上訴人因被告妨害自由案件，不服臺灣桃園地方法院97年度
易字第640號，中華民國97年9月3日第一審判決（起訴案號：臺
灣桃園地方法院檢察署96年度偵字第11512號），提起上訴，本
院判決如下：
    主  文
上訴駁回。
    理  由
一、公訴意旨略以：被告戊○○基於妨害人行使權利之犯意，於
    民國95年11月17日12時30分許，以瞭解其前妻乙○○與己○○（現已改名羅駿宏）間代辦房屋貸款所生糾紛為由，夥同
    有犯意聯絡之被告丙○○及某姓名年籍均不詳之成年男子，
    在桃園縣桃園市○○路132號對面丁○○○○○○內，與己○○理論時，以「如不把事情說出來，要讓你很難看，怎麼
    死都不知道」等語，丙○○則以「如不把事情交代清楚，要
    把事情鬧大，就不是被拖出去打而已」等語恫嚇己○○，致
    己○○心生畏懼，而依戊○○及丙○○2人之指示，於字條
    上書寫貸款過程及修改文句而行無義務之事。認被告等涉有
    刑法第三百零四條第一項之強制罪嫌云云。
二、按犯罪事實應依證據認定之，無證據不得認定犯罪事實，刑
    事訴訟法第一百五十四條第二項定有明文。又刑事訴訟法第
    一百六十一條已於民國九十一年二月八日修正公布，其第一
    項規定：檢察官就被告犯罪事實，應負舉證責任，並指出證
    明之方法。因此，檢察官對於起訴之犯罪事實，應負提出證
    據及說服之實質舉證責任。倘其所提出之證據，不足為被告
    有罪之積極證明，或其指出證明之方法，無從說服法院以形
    成被告有罪之心證，基於無罪推定之原則，自應為被告無罪
    判決之諭知。最高法院九十二年台上字第一二八號著有判例
    可參。再者，告訴人之告訴，本以使被告受刑事追訴為目的
    ，故其陳述是否與事實相符，自應調查其他證據，以資審認
    ，苟其所為攻擊之詞，尚有瑕疵，則在此瑕疵未予究明以前
    ，即不能遽採為斷罪之基礎（最高法院六十九年度台上字第
    一五三一號判決意旨參照）。
三、證據能力：有關證人林欣妲、甲○○、己○○警詢陳述及告
    訴人書立之字條1紙等，雖屬審判外陳述，惟被告不爭執其
    證據能力（本院卷第26頁背面），且觀其製作取得情形，並
    無違法或不當之狀況，依刑事訴訟法第一百五十九條之五規
    定，均有證據能力。
四、公訴人認被告等涉有強制罪嫌，無非以證人即告訴人羅駿宏
    警詢、檢察事務官詢問時之陳述、證人甲○○、林欣妲於警
    詢、偵訊陳述與告訴人書立之字條1紙等為據。訊據被告等
    固不諱言於上開時地，要己○○書寫紙條等情，惟均堅決否
    認有強制犯行，被告戊○○辯稱：其前妻乙○○與告訴人曾
    係臺北富邦商業銀行同事，因其前妻向其訴說因幫告訴人處
    理一件房貸案而吃上官司，初步了解可能告訴人與該貸款人
    之代書有私相授受情事。為了解整個核貸案之詳細過程，才
    找告訴人說明釐清整個核貸案之始末，乃與友人丙○○及其
    客戶前往上開工地，因告訴人對於核貸過程說的很片段不完
    整，才要告訴人用寫的，並未對告訴人恐嚇或強制，沒有大
    呼小叫，只是要把事情弄清楚，並沒有指導告訴人怎麼寫；
    告訴人寫銀行行員，其希望告訴人寫清楚銀行行員到底是誰
    ，既係告訴人承辦，銀行行員應該就是告訴人，叫他寫清楚
    等語；被告丙○○辯稱：與戊○○及一名客戶前往找告訴人
    ，只是要告訴人據實寫明核貸案過程，沒有對告訴人恐嚇或
    強制之行為等語。經查：
（一）觀諸告訴人即證人己○○於警詢稱：戊○○當天向其稱
      ：如果沒有把事情說出來及把那個代書找出來，要其很難
      看，怎麼死的都不知道，姓林的（指丙○○）說如果其不
      把事情交代清楚，要把事情鬧大，不是被拖出去打而已，
      然後戊○○及姓林的有人要求其寫下其不願意寫的字條等
      語（偵卷第15頁），並稱：該貸款案的過程確實是如此
      沒錯，只有第二點的「承辦人員」部分，戊○○強迫一定
      要改寫為「我」字。自稱姓林的男子打電話給其稱「如果
      你敢打電話報警或讓富邦行的人員知道我們叫你寫字條的
      事情的話，就會讓你死」，在工地現場也說字條的事不能
      告訴任何人，要不然就不是拖出來打而已等語；於檢察
      事務官詢問時稱：丙○○在電話中告訴我，如有第二人打
      電話給我，我就死定了等語（偵卷第33頁）；於原審或
      稱：戊○○與丙○○說把事情寫下來，其說不要，丙○○
      說「如果不寫的話，你試試看等語（原審桃簡字卷第23頁
      ）；或稱：原本拒絕寫這份自白書（指上開字條），被
      告丙○○叫其把事情交代清楚，要不然出去怎麼死的都不
      知道。丙○○講了這句話後，其就同意寫了，其原本不同
      意改，因他講話很大聲，旁邊有其他人，所以其才改，其
      只記得他講的重話，被告2人與同來之人等3人，在其寫、
      改自白書之前，應該沒有對其講什麼重話，寫完自白書後
      ，他們馬上離去；其不確定戊○○有講什麼話，重話都是
      丙○○講的等語（原審卷第18-19頁）；或稱：戊○○
      在其寫自白書之前有向其稱：如果沒有把事情說出來及把
      那個代書找出來，要其很難看，怎麼死的都不知道，丙○○在其寫自白書過程中說如果不把事情交代清楚，要把事
      情鬧大，不是被拖出去打而已等語（原審卷第21-22頁）
      ，就被告丙○○恐嚇言詞之內容，被告戊○○是否以言詞
      恐嚇，被告等如何恐嚇或脅迫其寫該字條等基本犯罪構成
      要件之重要事項，所述先後不一，顯有瑕疵可指，不能輕
      信。
（二）告訴人稱：案發時，同事林欣妲坐我旁邊，她有下來了解
      發生什麼事情，甲○○在櫃檯，林欣妲從要寫自白書那時
      ，至被告等離開，都坐在我旁邊等情，而指證人林欣妲、
      甲○○目擊全程知情。惟證人甲○○於警詢稱：其中1
      名男子（向告訴人）稱：「你他媽的怎麼那麼厲害，幫人
      家超貸一百多萬」，最後還說了一句話「你最好一直在這
      家公司不要離職」。我不記得是否有言詞恐嚇，但我沒看
      到有武器威脅的情形等語（偵卷第27頁），於偵訊證稱；
      有聽到1男子稱「你他媽的那麼厲害，幫人家超貸一百多
      萬」，有1個人說「你最好一直待這家公司，不要離職」
      ，沒有聽到任何恐嚇言語，告訴人沒有找人協助，沒有聽
      到「如不把事情說出來，要讓你很難看，怎麼死都不知道
      」、「如不把事情交代清楚，要把事情鬧大，就不是被拖
      出去打而已等語（偵卷第38-39頁，40頁）；證人林欣
      妲於警詢稱：只記得其中1名男子說：「你最好把責任扛
      下來，別亂說話，否則你保祐自己出入平安」。沒有恐嚇
      的言語，只有大聲咆哮，也沒有拿武器等語（偵卷第29頁
      ），於偵訊稱：客人走後，我就加入他們，他們沒有要我
      離開，沒有人兇告訴人，有人說「你最好把責任扛下來別
      亂說，否則你保祐自己出入平安」，當時其沒有注意告訴
      人反應，後來對方要告訴人寫一張紙，告訴人本來不願意
      寫，對方口氣不好，後來告訴人就寫，只有剛剛那句話比
      較印象深刻，其他是大聲咆哮，不記得有人說「如不把事
      情說出來，要讓你很難看，怎麼死都不知道」、「如不把
      事情交代清楚，要把事情鬧大，就不是被拖出去打而已」
      等語（偵卷第39-40頁）；證人甲○○、林欣妲上開陳述
      ，均無法證明被告等脅迫告訴人書立前開字條及修改文句
      之情事，則告訴人所指，即乏證據佐證，不能採信。至於
      證人甲○○所稱其中1名男子（向告訴人）稱：「你他媽
      的怎麼那麼厲害，幫人家超貸一百多萬」云云，該言詞內
      容固有輕蔑內涵，惟尚難認係非以現在或將來惡害相通知
      之恐嚇或脅迫之言詞，亦與告訴人所指被告之強制內容不
      符。
（三）告訴人於原審稱：「你最好把責任扛下來別亂說，否則你
      保祐自己出入平安」，這句話係丙○○講的，是寫完自白
      書後講的乙節，亦與證人林欣妲所述：有人說「你最好把
      責任扛下來別亂說，否則你保祐自己出入平安」，後來對
      方要告訴人寫一張紙，告訴人本來不願意寫，對方口氣不
      好，後來告訴人就寫等語，固足認有上開言詞，惟就該言
      詞之時間點而言，被告稱係在寫字條之後，證人林欣妲所
      述則在寫字條之前，明顯不符；衡情，人之記憶，若事不
      關己，對事情之發展過程，不免有錯置之虞，倘親身之事
      ，當記憶較明確，因此，應以告訴人所指較可採，惟依告
      訴人所述該言詞係於寫完字條後所說，則該言詞顯非用以
      脅迫告訴人書立、更改該字條。退而言之，縱時間點，係
      依證人林欣妲所述，惟其係稱：告訴人本來不願意寫，對
      方口氣不好，告訴人才寫等語，則說該言詞之人，似非以
      之脅迫告訴人寫該字條。告訴人所以寫字條，係因對方口
      氣不好，似難認告訴人寫字條與上開言詞間，有直接關聯
      ，難據為不利被告等認定。
（四）再者，被告與告訴人在上開工地之接待所內互動、書立、
      更改上開字條之過程中，告訴人之同事林欣妲、甲○○均
      在場，甲○○係在櫃檯處，林欣妲且於大部分時間內均坐
      於告訴人旁，已如前述。準此，果有恐嚇、強制之事，衡
      情，人遇急難，自當求救，然告訴人何以始終未向在場之
      同事甲○○，在旁之同事林欣妲求救或求助？且若有親友
      遭強制、恐嚇，在場之人當知之甚詳，必當採取方法勸阻
      保護，惟證人林欣妲、甲○○均稱：對告訴人所指被告對
      其所施脅迫、恐嚇言詞未聽聞、無印象或不記憶，亦未報
      警或上前制止。凡此均足認告訴人所指，有違常情，不能
      採信。
（五）扣案字條確為告訴人應被告等要求所書立、更改，內容無
      誤等情，為兩造所不爭執，且告訴人於警詢於警詢稱：核
      貸之過程確實是如此沒錯等語（偵卷第17頁），難認該內
      容有何不實，且不能倒果為因，遽以有此字條，即推論告
      訴人係於強制狀況下所為，因此，不能以字條為不利被告
      等之依據。
（六）至於證人甲○○所述最後還說了一句話「你最好一直在這
      家公司不要離職」乙節，告訴人於原審稱：這句話係丙○○於他們要離開時講的等語，亦係指其書立、更改上開字
      條後之言詞，並非強制告訴人書立、更改上開字條之強制
      內容，至於此部分是否有恐嚇罪嫌，未據起訴，本院無從
      審究，核予敘明。
綜上，檢察官所舉證據，尚有合理懷疑空間，不能形成被告等有
罪之心證，且查無何積極確切證據，足認被告等有上開犯行，揆
諸上開法條及判例意旨，應諭知被告等無罪。
五、綜上，原審以不能證明被告等犯罪為由，諭知被告等無罪，
    並無不當。公訴人上訴意旨，未提新事證，猶以告訴人指訴
    為據，指摘原審判斷不當，難認有理由，至上訴意旨認應改
    判恐嚇乙節，如前所述，難認此部份業經起訴，亦無理由，
    應予駁回。
據上論斷，應依刑事訴訟法第368條，判決如主文。
本案經檢察官賴俊雄到庭執行職務。
中    華    民    國    97    年    12    月    5     日
                  刑事第十八庭審判長法  官  吳鴻章
                                    法  官  陳健順
                                    法  官  周政達
以上正本證明與原本無異。
不得上訴。
                                    書記官  莊昭樹     +
中    華    民    國    97    年    12    月    5     日


司法院資訊處製作；財團法人民間司法改革基金會備份。
